【裁判字號】    89,重上,62
【裁判日期】    890613
【裁判案由】    塗銷抵押權登記
【裁判全文】
臺灣高等法院臺中分院民事判決  八十九年度重上字第六十二號
      上  訴  人  乙○○
                  丙○○
      被上 訴 人  甲○○
      訴訟代理人  張仕賢律師
右當事人間塗銷抵押權登記事件，上訴人對於中華民國八十八年十二月二十八日臺灣
臺中地方法院八十八年重訴字第八一八號第一審判決提起上訴，本院判決如左：
      主      文
上訴駁回。
第二審訴訟費用由上訴人負擔。
      事      實
甲、上訴人方面：
一、聲明：求為判決：
（一）原判決廢棄。
（二）右廢棄部分，被上訴人在第一審之訴駁回。
二、陳述：除引用原判決書之記載外，補稱：
（一）被上訴人僅係一升斗小民，並非殷商巨賈，豈能有高達新台幣（下同）一千二
      百六十萬元資金供上訴人丙○○使用？被上訴人依舉証分配法理，應提出債權
      証明原本証明其與上訴人丙○○間有上開債權存在，並究明丙○○為翁長松、
      彭富森作保之真正原因關係為何？以釐本案屬無償行或有償行為，而適用不同
      請求權基礎，如無法証明被上訴人對上訴人丙○○有上開債權，被上訴人自不
      得依民法第二四四條第一項之規定行使撤銷權。
（二）上訴人丙○○於被上訴人提起本件撤銷訴訟前，即先行否認與上訴人間之債務
      關係，並空言砌詞誣指上訴人系爭抵押權設定，涉犯詐欺取財及偽造有價證券
      罪嫌，向台中地檢署告發，經檢察官明察秋毫，還上訴人清白，處分不起訴，
      是丙○○與上訴人間存在利害對立關係，於本案所為証詞真實性實值存疑。
（三）且依系爭土地抵押權設定契約書，「訂立契約人」項下載明，上訴人丙○○係
      「義務人兼債務人」，土地登記謄本亦同此記載，按抵押債務人之認定，應以
      登記內容為準，則上訴人丙○○為本件抵押債務人無疑。
三、證據：除引用原審立證方法外，補提：不起訴處分書一件為証。
乙、被上訴人方面：
一、聲明：求為判決：如主文所示。
二、陳述：除引用原判決書之記載外，補稱：
（一）上訴人對丙○○確有一千二百六十萬元之本票債權，並經被上訴人聲請台中地
      方法院民事執行處強制執行，因未能全額受償而由該院發給債權憑証在案。
（二）按「債務人以其所有之不動產，設定抵押權，同時向他人借貸款項，其設定抵
      押權之行為，固屬有償行為，若先有債權之存在，而於事後為之設定抵押權者
      ，如無對價關係，即屬無償行為，倘有害及債權，則債權人自得民法第二四四
      條第一項之規定，予以撤銷。」最高法院五一台上字第三五二八號判決參照，
      是抵押人若為擔保他人之債務提供自己之不動產設定抵押權，自屬無償行為。
（三）原審卷附台中地方法院檢察署八十八年度偵字第四一五五號檢察官不起訴處分
      書，理由中上訴人乙○○及上訴人丙○○及辦理系爭抵押權設定之代書楊景星
      之証詞，均無法証明上訴人丙○○係屬借款人，是其將其所有之土地應有部分
      為上訴人乙○○設定第一順位抵押權，乃是為擔保他人之債務而無償提自己之
      土地，堪信為真。
三、證據：引用原審立證方法。
      理      由
一、本件經原審法院判決後，僅上訴人乙○○提起上訴，因被上訴人係提起撤銷上訴
    人乙○○及丙○○關於後述抵押權之設定行為，此部分訴訟標的對於其二人必須
    合一確定，依民事訴訟法第五十六條第一項第一款之規定，上訴人乙○○之上訴
    效力及於未提起上訴之丙○○，爰將其列為上訴人，合先明。又上訴人丙○○
    經合法通知未於言詞辯論期日到，核無民事訴訟法第三百八十六條所列各款情
    形，依被上訴人聲請，由其一造辯論而判決。
二、被上訴人於原審起訴主張：上訴人丙○○曾簽發到期日分別為八十五年七月十日
    及同年八月十日，面額均為六百三十萬元之本票二張予伊，到期日屆至後未能清
    償，伊向原審法院聲請本票裁定強制執行後，向其財產為強制執行，但僅部分獲
    償，又無其他積極財產可供執行，未清償部分發給債權憑證。嗣於八十七年四月
    二日，上訴人丙○○以其與訴外人翁長松共有，如附表所示之土地為伊設定第二
    順位抵押權，惟於此設定前，上訴人丙○○已於八十六年十一月六日（上開本票
    到期日屆至後），為擔保訴外人彭富森、翁長松對上訴人乙○○所負之債務，而
    提供該土地為上訴人乙○○設定債權最高限額為一千二百萬元抵押權，該次設定
    行為屬無償之雙方行為，有害伊債權之實現，爰依民法第二百四十四條第一項之
    規定，求為撤銷上訴人等二人之前開抵押權設定及上訴人乙○○亦應將附表所示
    土地所為之抵押權設定（即八十六年台中縣雅潭地政事務所以豐登字第一四七一
    四二號收件，八十六年十一月六日所為最高限額一千二百萬元之抵押權設定）登
    記予以塗銷之判決。
三、上訴人丙○○於原審中認諾被上訴人之請求（未於本院到場及具狀作任何陳述及
    聲明）。上訴人乙○○則以：抵押債務人之認定，應以登記內容為準，依系爭抵
    押權設定契約書中，「訂立契約人」項載明上訴人丙○○係義務人兼債務人，土
    地登記簿謄本亦同此記載，則上訴人丙○○為本件抵押債務人無疑。且伊與同件
    抵押債務人翁長松、丙○○二人皆不相識，純係應彭富森之請，始由翁長松、丙
    ○○二人為系爭抵押債務之債務人及擔保人，伊無法得知渠三人間就系爭債務有
    何約定，內部關係為何。又上訴人丙○○既登記為系爭抵押權設定之共同債務人
    ，其為此抵押權之設定係屬為自己債務擔保之有償行為而非單純無償行為。被上
    訴人依民法第二百四十四條第一項請求，即非有據。又被上訴人僅係一升斗小民
    ，並非殷商巨賈，豈能有高達一千二百六十萬元資金供丙○○使用？再被上訴人
    於八十五年間即對上訴人丙○○取得本票債權執行名義並就其財產強制執行，執
    行期間，上訴人丙○○尚有資力於八十六年十月十五日購入系爭土地，於八十六
    年十一月六日始設定抵押權予伊，當時被上訴人並無異議，亦未主張其債權受有
    損害訴請塗銷，反於八十七年四月二日就系爭土地與其合意設定本金最高限額一
    千八百萬元之第二順位抵押權，顯係充分瞭解丙○○之債務情況而達成和解，聲
    請法院以發給債權憑證結束執行程序。被上訴人之新債務既發生於本件抵押權設
    定之後，即非有害其債權。且上訴人丙○○於執行期間既有資力購買價值不菲之
    系爭土地，顯有充足資力足供他債權人取償，被上訴人債權當時是否遭受詐害，
    即非無疑。又自八十七年四月被上訴人接受上訴人丙○○第二順位抵押權起算迄
    今已逾一年，被上訴人當時已明知系爭第一順位抵押權存在，卻遲至八十八年八
    月十日始以債權受詐害為由，以本訴訴請塗銷，已逾民法第二百四十五條除斥期
    間，不能據為訴請塗銷登記等語，資以抗辯。
四、經查，被上訴人所主張其為上訴人丙○○之債權人之事實，經本院調閱台灣台中
    地方法院八十七年度執字第一八九二號執行卷宗，有本票強制執行民事裁定及債
    權憑證在卷可佐，此裁定為強制執行法所規定之執行名義，依法有執行力，且成
    立在系爭抵押權設立之前，上訴人乙○○又未能提出反証，以資証明被上訴人與
    上訴人丙○○間無債權債務關係，是被上訴人為上開裁定所示為上訴人丙○○之
    票款債權人，自足認定。再上訴人丙○○於八十六年十一月六日，以附表所示之
    土地為上訴人乙○○設定債權最高限額一千二百萬元之抵押權乙節，亦有被上訴
    人所提之土地登記簿謄本三份附原審審為證，且為上訴人所不否認，堪信為真實
    。
五、又查，系爭抵押權之抵押權設定契約書中，於其他約定事項第四項明載：「本件
    借款係彭富森、翁長松借用，由丙○○擔保，如未按期清償債務時，由擔保人清
    償時應將本抵押權設定認與絕無異議。」，有抵押權設定契約書影本一份在原審
    卷（十八頁）可稽。證人即系爭抵押債務人之一翁長松於原法院審理時證稱：「
    乙○○對丙○○沒有債權。乙○○是彭富森介紹給我的金主，本來說要借二千萬
    元，後來改為一千萬，但乙○○說我的持分只有三分之二不行，另外三分之一持
    分也要提供擔保，所以我才去拜託丙○○把他三分之一的持分提供出來設定，錢
    是我要借的，後來乙○○沒把錢借我，卻借給了彭富森。當初是講好由我和彭富
    森一起向乙○○借錢，但後來乙○○拿了一張發票人為林富美的票給彭富森，彭
    富森即拿這張票去向劉耀中換現金，彭富森拿到錢後交給我去付他向我借的票款
    ，我當時需要五百萬元。丙○○純粹幫我，沒有代價」等語（原審卷六十一頁反
    面及六十二頁）。另本院依職權調閱台灣台中地方法院檢察署八十八年度偵字第
    四一五五號偵查卷核閱，翁長松在該案亦證稱：「因為我急需用錢，要軋票．．
    ．尚欠一千萬元，所以提供土地向乙○○借二千萬元，後來代書楊景星說乙○○
    只同意借設定一千二百萬元，我要借一千萬元，我們找丙○○，要他蓋章，他說
    我只能借六百萬元，我就寫切結書給丙○○，丙○○同意並蓋章，辦設定抵押等
    語（該卷四十八頁反面），辦理系爭抵押權設定登記之代書楊景星於該案偵查時
    證稱：「彭富森在八十六年九月間找我，說要向乙○○借款，要辦抵押權設定，
    由翁長松、丙○○提供土地，設定抵押債權為二千萬元，我寫好契約書交給翁長
    松，後來因丙○○不同意，把自己印章劃掉，約十一月間乙○○由日本回來，說
    設定金額要改為一千二百萬元，我重新寫好契約書、聲請書，親自到翁長松指定
    之元寶宮等他們，當場在元寶宮把約定書、聲請書給丙○○、翁長松二人看後，
    丙○○要求翁長松寫實際金額只貸六百萬元之切結書，翁長松當場寫切結書並蓋
    好章後，交給丙○○，丙○○把印鑑證明章給我蓋在契約書上及聲請書上後還他
    ，他另外給我印鑑證明及所有權狀，且我給他們二人看過後，他們沒意見，才拿
    去辦抵押。：：：彭富森說他與翁長松要去大陸開水泥公司，所以他們二人要借
    錢，要借九百六十萬元」等語（該偵查卷第四十七至四十八頁）。又上訴人乙○
    ○於此偵查案件中亦自承：「是彭富森向我借錢，並拿翁長松、丙○○之土地供
    我設定抵押。八十六年十一月十日我與代書楊景星、彭富森在漁春園餐廳見面吃
    飯，並會算金額，彭富森之前已向我借了四百多萬元，我當場付四萬元現金及一
    百九十多萬元支票給他：：：」等語（同卷二十三頁）。且上訴人乙○○聲請拍
    賣系爭抵押物聲請狀之事實理由欄內，亦陳稱：「緣第三人彭富森於民國八十六
    年十一月四日向聲請人（即上訴人乙○○）借款新台幣玖佰陸拾萬元整，並由相
    對人（即上訴人丙○○及證人翁長松）提供所有如附表一所示之不動產設定抵押
    權擔保，：：：」，有聲請拍賣抵押物狀影本一份在卷（原審卷八十五頁）可稽
    。綜上，系爭抵押權之設定，債權人及債務人暨辦理抵押權設定之代書業者，均
    未提及抵押權所擔保之借款債務人為被上訴人，且由抵押權設定契約書之約定事
    項及上訴人乙○○拍賣抵押物聲請狀顯示，此借款債務人為訴外人翁長松及彭富
    森甚明，而被上訴人對於上訴人乙○○並無債務，而以附表所示土地為擔保翁長
    松及彭富森等二人對上訴人乙○○之債務而設定系爭抵押權，又無任何對價關係
    ，該抵押權之設定自屬無償行為，堪可認定。
六、次查，本件上訴人丙○○於系爭第一順位抵押權設定前之八十五年六月十日即對
    被上訴人負有一千二百六十萬元之債務，被上訴人向其財產為強制執行後僅部分
    獲償（本金三十八萬六千八百二十一元及四十一萬三千五百七十三元，利息為七
    十九萬六千三百八十九元及七十六萬四千二百八十五元），其餘部分因其已無積
    極財產可供執行，僅取得債權憑證，已如前述；次查上訴人丙○○於原法院審理
    時，自承其因訴外人溫彭瑞清積欠其八百多萬元，適證人翁長松向溫彭瑞清買受
    附表所示之土地，整筆共二千九百多萬元，其遂再出資一百三十萬元，而受讓附
    表所示土地之應有部分三分之一，以抵償溫彭瑞清前欠之八百多萬元債務等語，
    是上訴人丙○○之財產總額並未有變動，其於八十六年十一月六日設定系爭最高
    限額一千二百萬元之抵押權予上訴人乙○○，惟系爭土地總交易價額為二千九百
    萬元，縱使拍賣上訴人丙○○之應有部分，所得價金亦不逾一千萬元，於分配與
    第一順位之上訴人乙○○後即無剩餘，足認上訴人丙○○將因此陷於無資力，致
    被上訴人無法受償，且上開執行事件，除被上訴人外，亦有執行債權人僑木建設
    股份有限公司，有高達三百餘萬元之票款未受清償而經執行法院核發債權憑証（
    見上開執行卷分配表），顯見被上訴人與該公司於對上訴人丙○○執行時，除執
    行標的物外，並未發現上訴人丙○○有其他財產可供執行。是系爭抵押權設定之
    無償行為，足以害及被上訴人對上訴人丙○○之債權，亦可認定。
七、按債務人所為之無償行為，有害及債權者，債權人得聲請法院撤銷之，民法第二
    百四十四條第一項定有明文，是被上訴人依此規定訴請上訴人二人間系爭抵押權
    之設定，自屬有據。次按『前條撤銷權，自債權人知有撤銷原因時起，一年間不
    行使，或自行為時起，經過十年而消滅。』民法第二百四十五條定有明文。經查
    ，上訴人丙○○於原審時自承：其是在被上訴人收到法院通知行使第二順位抵押
    權時，才對被上訴人說第一順位（系爭）抵押權是無償的等語。而原審法院係以
    八十八年六月二日八十八年度執三字第一一三八五號函，囑託台中縣雅潭地政事
    務所辦理不動產查封登記，並以副本送達全部抵押權人，有該院查封登記函文影
    本一份在卷可憑，足證被上訴人係於八十八年六月二日以後，始查悉系爭第一順
    位抵押權係無償行為之情事。本件被上訴人係於八十八年八月十日提起本件訴狀
    ，距被上訴人知有撤銷原因時起，尚未滿一年，是本件被上訴人訴請撤銷並未逾
    一年之除斥期間，上訴人乙○○自主張時效抗辯，難謂有據。
八、綜上，被上訴人依民法第二百四十四條第一項之規定，據以提起本訴，求為判決
    上訴人丙○○、乙○○於八十六年十一月六日就附表所示之土地所為最高限額一
    千二百萬元之抵押權設定行為應予撤銷，且上訴人乙○○應將系爭抵押權設定登
    記予以塗銷，均屬有據，應予准許。原判決准其請求及假執行之聲請，要無不合
    ，上訴意旨，猶執陳詞指摘原判決不當，非有理由，其上訴應予駁回。
九、本件事證已臻明確，兩造其餘主張及攻擊防禦方法，就判決結果已不生影響，故
    不予一一論列，併此明。
據上論結：本件上訴為無理由，依民事訴訟法第四百六十三條、第三百八十五條第一
項前段、四百四十九條第一項、第七十八條、第八十五條第一項前段，判決如主文。
中      華      民      國    八十九    年      六      月     十三     日
~B1民事第五庭審判長法  官  陳滿賢
~B2                法  官  簡清忠
~B3                法  官  許武
右為正本係照原本作成。
如對本判決上訴，須於收受判決送達後二十日內向本院提出上訴書狀，其未表明上訴
理由者，應於提出上訴後二十日內向本院提出上訴理由書（須按他造人數附具繕本）
，並繳納送達用雙掛號郵票拾份（每份參拾肆元）。
上訴時應提出委任律師或具有律師資格之人之委任狀；委任有律師資格者，另應附具
律師及格證書及釋明委任人與受任人有民事訴訟法第四百六十六條之一第一項但書或
第二項（詳附註）所定關係之釋明文書影本。
~B                書記官  李妍嬅
中      華      民      國    八十九     年      六       月    十五    日
附註：
民事訴訟法第四百六十六條之一（第一項、第二項）
對於第二審判決上訴，上訴人應委任律師為訴訟代理人。但上訴人或其法定代理人具
有律師資格者，不在此限。
上訴人之配偶、三親等內之血親、二親等內之姻親，或上訴人為法人、中央或地方機
關時，其所屬專任人員具有律師資格並經法院認為適當者，亦得為第三審訴訟代理人
。
附表：
    地    號              應有部分        面積（平方公尺）
台中縣大雅鄉○○段        三分之一        二九○
第一二二○之三號
同段第一二二一之三號      三分之一        七三七
同段第一二二二之二號      三分之一        四四八
                                                                        Ｆ


司法院資訊處製作；財團法人民間司法改革基金會備份。
